臺灣嘉義地方法院民事判決
                                    109年度嘉簡字第582號
原      告  戴陳寶珠
訴訟代理人  戴愛華  
被      告  陳弘育  
            陳嘉永  
            陳哲毅  
            陳嘉伶  
            鄭明道  
            鄭清新  


上列當事人間請求返還不當得利等事件，本院於民國110年7月22
日言詞辯論終結，判決如下：
    主   文
被告陳弘育應給付原告新臺幣8,164元，及自民國109年10月8日
起至清償日止，按年息5％計算之利息。
原告其餘之訴駁回。
訴訟費用新臺幣2,210元由被告陳弘育負擔88元，餘由原告負擔
。
本判決第一項得假執行；但被告陳弘育如以新臺幣8,164元為原
告預供擔保，得免為假執行。
    事實及理由
甲、程序事項：
一、按訴狀送達後，原告不得將原訴變更或追加他訴。但擴張或
    減縮應受判決事項之聲明者，不在此限，民事訴訟法第255 
    條第1 項第3 款定有明文。本件原告起訴時，原聲明請求各
    聲明之利息起算日為自起訴狀繕本送達被告之翌日起算（見
    本院卷一第7至8頁）；嗣於民國110年3月4日言詞辯論期日
    審理時，減縮各項聲明請求金額之利息起算日均自109年10
    月8日起算(見本院卷一第282頁)，經核原告所為上開訴之變
    更，屬減縮應受判決事項之聲明，揆諸上開規定，應予准許
    。
二、被告陳弘育、陳嘉永、陳嘉伶、鄭清新等人經合法通知，均
    未於最後言詞辯論期日到場，核無民事訴訟法第386 條各款
    所列情形，爰依原告之聲請，由其一造辯論而為判決。
乙、實體事項：
壹、原告主張：
一、原告與被告陳弘育、陳嘉永、陳哲毅、陳嘉伶(下稱被告陳
    弘育等4人)之被繼承人陳傳受於53年11月12日過世，遺有嘉
    義縣○○鄉○○段○○○○段0000○0000地號土地(以下分別簡稱1129
    、1130地號土地，含嘉義縣○○鄉○○○○000號租約，以下簡稱3
    32號租約)及嘉義縣○○鄉○○段000地號土地(以下簡稱531地號
    土地，含嘉義縣○○鄉○○○○000號租約，以下簡稱203號租約)
    共3筆土地，嗣經鈞院107年度嘉繼訴字第8號分割遺產案件(
    下稱前案遺產分割訴訟)判決認定如附表一之分割方法，即1
    129地號土地變價分割，所得價款由原告分配新臺幣（下同
    ）8萬5,380元，餘款由其他繼承人按應繼分比例分配，1130
    地號土地單獨分配予被告陳弘育等4人各自取得1/4並保持分
    別共有，其他繼承人未受分配部分由被告陳弘育等4人給予
    價金補償，531地號土地變價分割，所得價款由兩造及其他
    繼承人按如附表二之應繼分比例分配。
二、上開1129、1130地號土地之332號租約係被告陳弘育等4人之
    大伯陳清貴與外曾祖父鄭棉於44年5月21日所簽立，佃農鄭
    棉分別於50年、56年、62年、68年、74年依據耕地三七五減
    租條例(下稱減租條例)第6條第1項規定續訂租約，被告鄭明
    道分別於78年、80年、92年、96年續訂租約，被告鄭明道、
    鄭清新(下稱被告鄭明道等2人)亦分別於103年、104年、107
    年、109年續訂租約。惟依據林務局農林航空測量所107年5
    月2日空照圖顯示，1129地號土地上有鐵皮建物數棟、1130
    地號土地上有未辦保存登記建物，逾3/4未做農業使用，足
    證被告鄭明道等2人將承租之1129、1130地號土地借與陳清
    貴兄弟興建房屋，並由被告陳弘育等4人承襲世代使用居住
    ，係將一部分土地供非耕作之用，而不自任耕作，依減租條
    例第16條第2項規定，332號租約於107年5月2日無待於終止
    ，全部耕地租約即歸於無效。縱續訂租約，亦不能使業已無
    效之租約回復其效力。前案遺產分割訴訟判決理由中之判斷
    ，無既判力，亦無爭點效之適用。被告鄭明道等2人每6年依
    據減租條例續訂租約，卻又抗辯無償使用而未繳納租金，縱
    令被告陳弘育等4人之爺爺陳傳受曾因將陳清貴、陳順良託
    付與佃農鄭棉撫養，而同意無償使用，但依民法第470條第1
    項規定，佃農鄭棉應於陳清貴、陳順良成年時，或被告鄭明
    道至遲應於陳清貴、陳順良死亡時返還土地，減租條例並非
    明文將耕地借予出租人者，出借後剩餘土地仍繼續耕作，得
    作為不自任耕作之除外條款，故無損於332號租約全部向後
    失其效力。另，上開531地號土地之203號租約租金，自陳清
    貴於99年10月16日辭世後，係由被告陳弘育收取，但531地
    號土地為原告與被告陳弘育等4人及其他繼承人共同繼承，
    經被告陳哲毅於105年6月5日通知繼承後，原告於106年3月1
    6日登記為公同共有，109年1月8日經判決共有物分割登記為
    分別共有，原告之應有部分為13/256，被告陳弘育之應有部
    分為9/128。原告自105年6月5日受被告陳哲毅通知擬辦理繼
    承登記起始知繼承人身分，從未受領過上開租約租金。為此
    ，為下述聲明之主張：
  ㈠訴之聲明一：返還1130地號土地三七五租約設定負擔價額
　　332號租約應自107年5月2日向後無效，1130地號土地即無三
    七五租約設定負擔之適用，已如前述，惟1130地號土地於前
    案遺產分割訴訟中鑑定價格扣除三七五租約設定負擔，使被
    告陳弘育等4人因清償1130地號土地佃農補償，而不需支出
    預計支出之費用，受有應補償金之節省，因無法律上原因而
    受有利益，致原告應有部分13/256應受補償金短少67,187元
    而受有損害，依其取得之利益為金額，依民法第181條規定
    ，應原物返還三七五租約設定負擔，被告陳弘育等4人應分
    別返還16,046元(計算式：三七五租約設定負擔1,264,000×1
    3/256÷4≒16,046)予原告。
  ㈡訴之聲明二：返還1129地號土地三七五租約設定負擔價額
　　332號租約應自107年5月2日向後無效，1129地號土地即無優
    先承買權之適用，已如前述，惟1129地號土地因變價分割拍
    賣公告登載有三七五租約登記，得標者倘擬終止租約，需另
    行支付被告鄭明道等2人三七五設定負擔1,325,384元，致變
    價分割強制執行程序無人問津，109年8月20日甫經4拍拍定
    ，拍賣減價幅度逾37.4%，並由被告鄭明道以拍定金額(貶價
    0000000～0000000)優先承買，因優先承買利益大於三七五租
    約設定負擔，擬與1131地號土地統一採價低者計算返還價額
    ，故以1129地號土地三七五租約設定負擔為計算標準。被告
    鄭明道等2人因嗣後無法律上原因而受有優先承買利益，致
    原告應有部分13/256利益受有損害，被告鄭明道等2人應分
    別返還1129地號土地三七五租約設定負擔價額33,756元【計
    算式：(公告土地現值1300×土地面積3,172×13/256－土地增
    值稅6,862)÷3＝67,513，67,513÷2＝33756)】予原告。
  ㈢訴之聲明三：賠償1129地號土地之土地增值稅價額
　　332號租約所屬1129地號土地、1130地號土地不符合農業使
    用，無法核發農業用地證明，因被告鄭明道等2人之過失，
    侵害原告依土地稅法第39條之2及農業發展條例第37條第1項
    規定得申請不課徵土地增值稅之適用，被告鄭明道等2人應
    負損害賠償責任。被告鄭明道等2人應分別賠償1129地號土
    地之土地增值稅3,431元(計算式：6,862÷2＝3431)予原告。
  ㈣訴之聲明四：返還332號租約相當於租金之不當得利
　　使用他人土地可能獲得相當於租金之利益，為通常之觀念，
    即使332號租約自107年5月2日向後失效後，被告鄭明道等2
    人實質上仍繼續就該租約所屬1129、1130地號土地使用收益
    ，致原告應有部分13/256之利益受損害，被告鄭明道等2人
    即應以相當之租金計算應償還之利益價額，又租金請求權因
    5年間不行使而消滅，爰請求被告鄭明道等2人返還104年至1
    08年租金暨相當於租金之不當得利12,416元(附件2)，被告
    鄭明道等2人應分別返還原告6,208元。主張依租金請求權及
    相當於租金之不當得利請求權，請法院擇一法律關係為判決
    。
　㈤訴之聲明五：返還531地號土地不當得利
　　被告陳弘育自100年至109年收取531地號土地之租金，因其
    逾越應有部分9/128為使用收益，侵害原告應有部分13/256
    之利益，致原告受有損害，其所受超過之利益，即為不當得
    利，此不當得利返還請求權，適用民法第125條15年消滅時
    效之規定。被告陳弘育稱係以每半年18,000元收取租金，低
    於203號租約，罔顧共有人即原告之權益，依民法第182條第
    2項規定，被告陳弘育應將所受領之利益即100年至109年收
    取之租金（計算式：18,000元×2次/1年×10年＝360,000元）
    及未依約定之203號租約租金（附件3，即483,486元）造成
    之損害123,486元（約定租金483,486元-受領利益360,000元
    ＝損害123,486元），按原告之應有部分13/256比例計算，應
    返還不當得利24,552元予原告【計算式：(360,000+123,486
    )×13/256＝24,552)】，僅聲明請求被告陳弘育應給付24,042
    元。
  ㈥訴之聲明六：給付判決共有物分割登記代書費
　　原告依土地法第100條規定持法院前案遺產分割訴訟之確定
    判決書單獨為全體共有人申請分割登記，被告陳弘育等4人
    應依照應有部分，各分別給付原告判決共有物分割登記代書
    費7,656元，明細包含：⑴1129地號土地判決共有物分割登記
    費703元(計算式：10,000×9/128＝703)、⑵1130地號土地判決
    分割共有物分割登記費2,500元(計算式：10,000×1/4＝2500)
    、⑶1130地號土地法定抵押權設定代書費3750元(計算式：15
    ,000×1/4＝3,750)、⑷531地號土地判決共有物分割登記代書
    費703元(計算式：10,000×9/128＝703)，合計7,656元(計算
    式：703+2,500+3,750+703＝7,656)。僅聲明請求被告陳弘育
    等4人應分別給付7,304元。
三、訴之聲明：
  ㈠被告陳弘育等4人應分別返還原告16,046元，及自109年10月8
    日起至清償日止按年息5%計算之利息。
  ㈡被告鄭明道等2人應分別返還原告33,756元，及自109年10月8
    日起至清償日止按年息5%計算之利息。
  ㈢被告鄭明道等2人應分別賠償原告3,431元，及自109年10月8
    日起至清償日止按年息5%計算之利息。
  ㈣被告鄭明道等2人應分別返還原告6,208元，及自109年10月8
    日起至清償日止按年息5%計算之利息。
  ㈤被告陳弘育應返還24,042元，及自109年10月8日起至清償日
    止按年息5%計算之利息。
  ㈥被告陳弘育等4人應分別給付原告7,304元，及自109年10月8
    日起至清償日止按年息5%計算之利息。
貳、被告抗辯：
一、原告訴之聲明一、二請求返還1129、1130地號租約三七五減
    租條例設定賠償金額部分：
  ㈠原告主張承租人不自任耕作應致332號租約無效，然：
　1.依減租條例第16條及第17條第1項規定，三七五租約係因承
    租人未自任耕作而致使租約歸於無效，若非可歸責於承租人
    之事由，租約繼續有效成立，且出租人亦不得表示終止。原
    告雖主張被告陳弘育等4人居住在1129、1130地號土地上建
    物且均係承租人之外甥云云，然被告陳弘育等4人角色地位
    乃地主即出租人之後代子孫，實際擁有土地之應有部分，不
    得因被告陳弘育等4人與承租人間具甥舅關係，即遽認被告
    陳弘育等4人為承租人或被告陳弘育等4人之先祖興建之建物
    係承租人所興建。上開土地上現存未辦保存登記建物，係由
    第二代繼承人即出租人陳清貴、陳順良陸續建蓋居住使用，
    因2人身體不佳無法外出工作，僅餘上開土地，遂由2人自行
    在土地上建築鐵皮屋居住，以解決自身居無定所之困窘。承
    租人本身早有房屋居住，也悉未與陳清貴、陳順良及其後代
    子女共同生活，該建物實乃地主陳清貴、陳順良及其後代子
    孫所建造使用，並非承租人所為，也非解決佃農家族之居住
    問題所興建，更未供其他不特定人使用，故原告以建物存在
    主張租約無效，實難認同。前開房屋本即由被告陳弘育等4
    人居住，原告自105年取得繼承前、後均未前往上開土地實
    地了解。原告養父陳沐澤於98年死亡前，建物狀態即已存在
    ，原告養父完全知情，皆未提出上開土地不自任耕作之說。
    依被告陳弘育等4人目前所持應有部分為72/256，均在權利
    範圍內，未侵犯原告所享有應有部分13/256之權益。除上開
    建物外，其他土地現由承租人繼續自任耕作，要難僅因地主
    之私行為即斷定建物興建行為乃承租人所為，原告未負舉證
    之責。
　2.原告自105年繼承當時就應對不自任耕作及租金部分向鄉公
    所調解，但原告遲至107年前案遺產分割訴訟期間始提出異
    議。在前案遺產分割訴訟中，建物既係地主陳清貴、陳順良
    所興建並使用居住，陳清貴等人相繼過世後，餘被告陳弘育
    等4人居住使用，當時除原告(應有部分13/256)提出異議外
    ，其他繼承人均未提出租約無效且均同意就土地變價分割，
    此節亦經前案遺產分割判決認定租約有效。故1130地號土地
    於扣除耕地三七五減租條例之租約設定負擔價額後，由被告
    鄭明道等2人優先購買，1129地號土地則以減租條例有效進
    行變價分割，原告不得再執反詞爭論。又原告主張1129土地
    建有建物造成土地跌幅將近37.4%，並未提出第三公正方之
    證明，且前案遺產分割訴訟中早已陳述該土地上存有建物，
    當時地主們最終同意採行變價分割方式。原告此部分請求無
    理由。綜上，原告主張承租人不自任耕作而應致332號租約
    無效，並要求返還1129、1130地號土地之三七五租約經法院
    裁判有協議設定負擔價額部分，實無理由。
　㈡原告又主張承租人未給付租金達60年即租約無效部分，上開
    土地原為佃農鄭棉向被繼承人陳傳受承租並給付租金，後被
    繼承人陳傳受因身體不佳將2名兒女陳清貴、陳順良託付鄭
    棉扶養監護，上開土地於其過世前即轉為無償提供鄭棉使用
    至今，原告養父陳沐澤為警察，也依此作法未收取上開土地
    租金，每年到嘉義僅收取531地號地租約20年左右，爾後失
    去聯繫，至98年死亡前未向鄉公所提出調解，也未提出上開
    土地未收取租金即歸於無效之說。原告於105年6月5日由被
    告陳哲毅通知繼承，繼承當時應詢問會同所有繼承人商議如
    何收取分配租金，但原告自繼承後未主動提出租金也未委任
    人收租，於107年遺產分割訴訟期間才詢問租金，現主張承
    租人未付地租，也不合情理。當時係出租人不收取租金非承
    租人不給付，原告主張因承租人未按期給付租金，332號租
    約無效，並要求返還1129、1130地號土地之三七五租約經法
    院裁判有協議設定負擔價額部分，實無理由。　
二、原告訴之聲明三請求賠償1129地號土地增值稅部分：
　　1129地號土地上建物由地主所興建，地主於前案遺產分割訴
    訟決議變價分割，當時有提出將建物移至1130地號土地，如
    無法符合農業使用未能免稅，應給予期限移除再變價分割，
    當時原告僅申請會勘，未到場也未委託代理人，承租人即被
    告陳哲毅當時皆依通知到場，變價分割前未給予期限移除以
    重新申請農業使用即直接變價，所產生之土地增值稅應由地
    主自行分擔，求償也無理由。
三、原告訴之聲明四請求返還332號租約相當於租金之不當得利
    部分：
　㈠被繼承人陳傳受於過世前即未收取租金，其後代地主陳清貴
    、陳順良也未收取租金，原告於105年6月5日通知繼承，繼
    承後未主動聯繫承租人需繳付租金，至107年2月至108年前
    案遺產分割訴訟才詢問租金，租金並非遺產範圍無法分配，
    土地為共有，該收取多少租金?該如何分配?也未會同其他繼
    承人商討租金金額。再者，原告所提供農委會試算之金額，
    531地號土地面積116911.16平方公尺，總收成量104年至108
    年收取租金試算金額為241,388元（一年平均租金為48,278
    元），1129地號土地面積3172平方公尺、1130地號土地面積
    2918平方公尺，總收成量104年至108年收取租金試算金額分
    別為176,912元、67,582元，合計244,494元（一年平均租金
    為48,899元）。1129、1130地號土地合計面積6090平方公尺
    ，相較於531地號土地僅有1/3土地可耕種，租金卻大於531
    地號土地總收成量應收取租金，已明顯有誤，且原告所提供
    為農委會試算之金額，非以實際佃農收成總貨量試算收取，
    歷年土地也有收成不佳或休耕之情事，實難認同。
　㈡比照陳清貴過世前531地號土地面積116911.16平方公尺收取
    租金36,000元，1129地號土地面積3172平方公尺、1130地號
    土地2918平方公尺相較於531地號土地分別僅有1/6土地可耕
    種，被告認為每年應收取租金應分別為6,000元。原告主張
    土地收益各給付請求權，依民法第126條規定因5年不行使而
    消滅，故應以一年租金6,000元計算請求5年之租金金額。11
    29地號土地於109年8月20日變價售出，105年至106年期間，
    依原告5/256持分計算，原告可取得租金為235元（計算式：
    6,000×5/236×2年＝235），107年至108年12月23日原告取得
    訴外人王朝儉8/256持分變成13/256，原告可取得租金為915
    元（計算式：6,000×13/236×3年＝915），合計105年至108年
    原告可取得租金總額為1,150元（計算式：235+915＝1,150）
    。1130地號土地於108年12月23日前案遺產分割訴訟判決由
    被告陳弘育等4人優先購買，105年至106年，依原告5/256持
    分計算，可取得租金為235元（計算式：6,000×5/236×2年＝2
    35），107年至108年原告取得訴外人王朝儉8/256持分變成1
    3/256，原告可取得租金為610元（計算式：6,000×13/236×2
    年＝610），合計105年至108年原告可取得租金總額為845元
    （計算式：236+610＝845）。故1129地號及1130地號土地合
    計租金應為1,995元（計算式：1,150+845＝1,995）。
四、原告訴之聲明五請求返還531地號土地不當得利部分：
　　關於531地號土地租金，原告養父陳沐澤收取20年後即失去
    聯繫，由地主陳清貴收取，陳清貴於99年9月9日死亡後，由
    被告陳弘育收取，至109年土地已賣出，被告陳弘育實際收
    取金額為1年36,000元，分2次各18,000元，並非原告所試算
    之農委會公告金額，被告陳弘育僅能將實際收取租金依持份
    比例給付原告，原告主張土地收益各給付請求權，依民法第
    126條規定因5年不行使而消滅，故應以一年實際取得租金36
    ,000元請求5年之租金金額。531地號土地於109年12月17日
    變價售出，104年至106年期間，依原告持分5/256計算，原
    告可取得之租金為1,758元（計算式：36,000×5/236×2.5年＝
    1,758），107至109年期間原告取得訴外人王朝儉8/256持分
    變成13/256，按原告持分13/256計算，原告可取得之租金為
    4,570元(計算式：36,000×13/256×2.5年＝4,570）。合計105
    年至109年原告可取得之租金總額應為6,328元（計算式：1,
    758+4,570＝6,328）。
五、原告訴之聲明六請求之代書費用部分：
　　原告於前案遺產分割訴訟中所提出之代辦代書勞務費用，已
    於前案判決於1129地號土地拍出時扣除，原告已重複求償。
    關於1129、1130、531地號土地之判決共有物分割登記部分
    ，係共有人其中一人持判決書辦理即移轉登記完成，此登記
    費用被告願代勞可自行辦理，若無法自行辦理需委任代書，
    亦應通知全部土地共有人共同委任第三方代書，並持收據依
    持份比例分擔較為公正，原告未受被告之委任辦理，也未有
    第三方代書承辦，今原告事後向被告請求，應以政府規費收
    據為準，故依原告所提地政規費（原證11）為361元、552元
    ，依照被告陳弘育等4人之持份比例，分別應分攤金額為64
    元【計算式：(361+552)×9/128＝64】。另，關於1130地號土
    地法定抵押權設定登記代書費用部分，原告從未向被告提出
    在未繳交1130地號土地之補償金前，須辦理法定抵押設定登
    記保障權利，原告為確保自身權益而自行辦理法定抵押權設
    定登記，此為非必要之費用，此筆費用應為法定抵押設定之
    其他土地繼承人負擔為是。
六、並均答辯聲明：原告之訴駁回。如受不利判決，願供擔保，
    請准宣告免為假執行。
參、本院之判斷：
一、原告訴之聲明一、二部分
  ㈠按除別有規定外，確定之終局判決就經裁判之訴訟標的，有
    既判力，民事訴訟法第400條第1項定有明文。又所謂就同一
    訴訟標的提起新訴或反訴，不僅指前後兩訴係就同一訴訟標
    的求為相同之判決而言，其前後兩訴係就同一訴訟標的求為
    相反之判決，亦包含在內。故前訴以某法律關係為訴訟標的
    ，求為債極之確認判決，後訴以同一法律關係為訴訟標的，
    求為消極之確認判決，仍在禁止重訴之列（最高法院40年台
    上字第1530號判例要旨參照）。又民事訴訟法第400條第1項
    所稱既判力之客觀範圍，不僅關於其言詞辯論終結前所提出
    之攻擊防禦方法有之，即其當時得提出而未提出之攻擊防禦
    方法亦有之。是為訴訟標的之法律關係，於確定之終局判決
    中經裁判者，當事人之一造以該確定判決之結果為基礎，於
    新訴訟用作攻擊防禦方法時，他造應受其既判力之拘束，不
    得以該確定判決言詞辯論終結前，所提出或得提出而未提出
    之其他攻擊防禦方法為與該確定判決意旨相反之主張，法院
    亦不得為反於確定判決意旨之認定，亦即當事人於既判力基
    準時點前得提出而未提出之其他攻擊防禦方法，因該既判力
    之遮斷效（失權效或排除效）而不得再為與確定判決意旨相
    反之主張，此乃法院應以「既判事項為基礎處理新訴」及「
    禁止矛盾」之既判力積極的作用，以杜當事人就法院據以為
    判斷訴訟標的權利或法律關係存否之基礎資料，再次要求法
    院另行確定或重新評價，俾免該既判力因而失其意義（最高
    法院96年度台上字第1629號民事判決意旨參照）。
  ㈡查原告與被告陳弘育等4人曾就被繼承人陳傳受所遺遺產包含
    1129地號、1130地號、531地號土地訴請分割遺產，經前案
    遺產分割訴訟判決：「兩造就被繼承人陳傳受如附表一所示
    之遺產，應按附表一分割方式欄所示方法分割」確定在案，
    有該確定判決書為證，並經本院調取107年度家繼訴字第8號
    卷宗核閱無訛，此一判決之訴訟標的為遺產分割之法律關係
    ，此屬法院對訴訟標的法律關係所為之判斷，具有民事訴訟
    法第400條第1項之判決既判力，判決當事人即應受該確定判
    決既判力之拘束，不得以該確定判決言詞辯論終結前所提出
    ，或得提出而未提出之其他攻擊防禦方法為與該確定判決意
    旨相反之主張。原告所主張332號租約因不自任耕作而歸於
    無效，係該確定判決言詞辯論終結前已提出之攻擊防禦方法
    ，業經該確定判決認定332號租約仍有效力存在，並據此為
    遺產分割方法，以1129、1130地號土地上帶有332號三七五
    租約設定送請歐亞不動產估價師聯合事務所進行鑑價，進行
    遺產分割，判決如附表一所示內容，經包含原告在內之全體
    繼承人未提起上訴而確定在案，因此原告於前案遺產分割訴
    訟中所提之不自任耕作及三七五租約關係，既經前案確定判
    決調查審認並敘明理由為判斷，則原告就332號租約有效與
    否，於本件訴訟即不得再行主張或爭執。原告復主張判決理
    由中之判斷，不生既判力云云，惟原告曾於前案遺產分割訴
    訟中提出不自任耕作、332號租約無效之攻擊防禦方法，為
    前案遺產分割訴訟所不採，此部分業經前案判決既判力之遮
    斷效，原告即不得再以本案訴訟再行爭執三七五租約關係不
    存在或另為與該確定判決意旨相反之主張，法院亦不得為與
    該確定判決意旨相違背之認定，原告主張，委無足取。
  ㈢綜此，原告主張之332號租約無效，受前案遺產分割訴訟判決
    之既判力所及，本院不得為與前案判決相歧異之認定，而前
    案確定判決既已認定332號租約仍有效力，原告於本件訴訟
    再行主張332號租約無效，即無可採，其據此依不當得利之
    法律關係，聲明請求被告陳弘育等4人應分別返還1130地號
    土地三七五租約設定負擔價額16,046元及遲延利息，請求被
    告鄭明道等2人應分別返還1129地號土地三七五租約設定負
    擔價額33,756元及遲延利息，均無理由，不應准許。
二、原告訴之聲明三部分
  ㈠按因故意或過失，不法侵害他人之權利者，負損害賠償責任
    。故意以背於善良風俗之方法，加損害於他人者亦同。違反
    保護他人之法律，致生損害於他人者，負賠償責任。但能證
    明其行為無過失者，不在此限。民法第184條定有明文。又
    當事人主張有利於己之事實者，就其事實有舉證之責任，民
    事訴訟法第277條定有明文；次按民事訴訟如係由原告主張
    權利者，應先由原告負舉證之責，若原告先不能舉證，以證
    實自己主張之事實為真實，則被告就其抗辯事實即令不能舉
    證，或其所舉證據尚有疵累，亦應駁回原告之請求（最高法
    院17年上字第917號判例意旨參照）。故主張依侵權行為之
    法律關係請求損害賠償之人，必須就侵權行為之成立要件，
    包括：其權利被侵害、該侵害具不法性、行為人有故意或過
    失、權利被侵害者受有損害、損害與侵權行為間有因果關係
    等節負舉證之責。
　㈡查原告主張被告鄭明道等2人農地未供農用致無法核發農業用
    地證明，導致原告需繳納土地增值稅云云，惟1129地號土地
    上現存未辦保存登記建物，係土地所有人即出租人陳清貴、
    陳順良自行興建並由後代子孫被告陳弘育等4人居住使用，
    並非被告鄭明道等2人有何不法行為，原告因繼承關係成為
    土地共有人其中之一，因土地移轉需繳納土地增值稅為其公
    法上之義務，並非權利受侵害，要與故意或不法侵害他人權
    利之侵權行為要件不符，從而，原告依侵權行為之法律關係
    ，請求被告鄭明道等2人賠償1129地號土地之土地增值稅價
    額3,431元及遲延利息，並無理由，不應准許。
三、原告訴之聲明四部分
  ㈠繼承人有數人時，在分割遺產前，各繼承人對於遺產為公同
    共有，為民法第1151條所明定。部分繼承人未經他繼承人同
    意而占有繼承之公同共有不動產，構成不當得利，其債權仍
    屬於全體繼承人公同共有。他繼承人請求債務人履行此項債
    務，係公同共有債權之權利行使，非屬回復公同共有債權之
    請求， 尚無民法第821條規定之準用； 而應依同法第831條
    準用第828條第3項規定，除法律另有規定外，須得其他公同
    共有人全體之同意，或由公同共有人全體為請求（最高法院
    104年度第3次民事庭會議決議㈠、104年度台上字第2124號判
    決參照)。
　㈡查原告主張被告鄭明道等2人應分別返還332號租約自104年1
    月1日起至前案遺產分割訴訟前之108年12月31日為止之地租
    暨相當於租金之不當得利云云，惟332號租約既係由原告及
    包含被告陳弘育等其他全體繼承人所概括繼受，該租金請求
    權或不當得利請求權，應屬公同共有債權，依民法第831條
    規定準用同法第828條規定，該公同共有權利之行使，亦須
    經全體共有人之同意。而原告對於被告鄭明道等2人請求租
    金暨相當於租金之不當得利，既未經全體公同共有人同意，
    依上開說明，原告單獨1人提起本件請求，即不具當事人適
    格，則原告請求被告鄭明道等2人返還104年1月1日起至108
    年12月31日止共5年之租金暨相當於租金之不當得利12,416
    元，被告鄭明道等2人應分別返還原告6,208元及遲延利息，
    應無理由，不應准許。
四、原告訴之聲明五部分
  ㈠按無法律上原因而受利益，致他人受損害者，應返還其利益
    。雖有法律上原因，而其後已不存在者，亦同；受領人於受
    領時，知無法律上之原因或其後知之者，應將受領時所得之
    利益，或知無法律上之原因時所現存之利益，附加利息，一
    併償還；如有損害，並應賠償，民法第179條、第182條第2
    項分別定有明文。次按繼承人有數人時，在分割遺產前，依
    民法第1151條規定，各繼承人對於遺產全部為公同共有關係
    ，固無應有部分。然共有人就繼承財產權義之享有、行使、
    分擔，仍應以應繼分（潛在的應有部分）比例為計算基準，
    若逾越其應繼分比例享有、行使權利，就超過部分，應對其
    他共有人負不當得利返還義務，他共有人自得依其應繼分比
    例計算其所失利益而為不當得利返還之請求，此項請求權非
    因繼承所生，自非屬公同共有（最高法院104年度台上字第5
    31號裁判要旨、106年度台上字第2100號判決參照）。按共
    有乃數人共同享受一所有權，故各共有人（繼承人）本其所
    有權之作用，對於共有物之全部均有使用收益權。惟其使用
    收益權應按其應有部分（應繼分）而行使，不得損及他共有
    人（繼承人）之利益，若有侵害，則與侵害他人之所有權同
    。被侵害之他共有人（繼承人），自得依侵權行為之規定行
    使其損害賠償請求權。再因侵權行為受利益致被害人受損時
    ，依法被害人有損害賠償請求權及不當得利返還請求權，其
    損害賠償請求權雖因時效而消滅，但其不當得利返還請求權
    在民法第125條之消滅時效完成前，仍得行使之，有民法第1
    97條第2項規定可考。再按依不當得利之法則請求返還不當
    得利，以無法律上之原因而受利益，致他人受有損害為其要
    件，故其得請求返還之範圍，應以對方所受之利益為度，非
    以請求人所受損害若干為準（最高法院61年台上字第1695號
    判例意旨參照）。
　㈡查原告主張被告陳弘育於100年至109年間收取531地號土地租
    金收益未分配予原告，係逾越應有部分使用收益，致原告受
    有相當於應有部分比例租金之損害，被告陳弘育則自認每年
    收租36,000元，並提出收據影本為憑（見本院卷一第229至2
    49頁），531地號土地係被繼承人陳傳受所遺遺產，由被告
    陳弘育與原告及其他繼承人公同共有，應繼分比例如附表二
    所示，足認被告陳弘育在受領租金利益時，就其餘繼承人所
    應得部分，受領並無法律上原因，屬逾其應繼分比例受有利
    益，並致原告受有損害，自應依前開規定，將受領所得利益
    ，按原告應有部分（應繼分）比例計算其應分得之租金，返
    還予原告。被告陳弘育雖辯稱原告之請求應依民法第125條
    短期消滅時效規定，僅得請求5年即104年至109年之租金云
    云，惟依上說明，原告仍得依民法第179條、第197條第2項
    之規定，請求被告陳弘育返還不當得利，是原告之請求並未
    罹於消滅時效。則依被告陳弘育自認100年至109年每年收取
    2次各18,000元之租金，按原告應有部分(應繼分5/256，108
    年12月23日受贈訴外人王朝儉持分8/256，應繼分變為13/25
    6)比例計算，原告得請求100年至109年之不當得利金額為8,
    164元(計算式如附表三所示)。至原告主張被告陳弘育應返
    還上開期間未依原203號租約約定收取租金所生之差價損失1
    23,486元，惟被告陳弘育多年來未依531地號土地之原203號
    租約收取租金乙節，除原告以外其他土地共有人長期均未爭
    執，原告並未舉證證明被告陳弘育有未經其他共有人同意擅
    自變更租額，難認因此造成原告之損害，原告此部分請求，
    於法無據，不應准許。
五、原告訴之聲明六部分
  ㈠依法院判決申請共有物分割登記者，部分共有人得提出法院
    確定判決書及其他應附書件，單獨為全體共有人申請分割登
    記，登記機關於登記完畢後，應通知他共有人。其所有權狀
    應俟登記規費繳納完畢後再行繕發。土地登記規則第100條
    可資參照。依前揭規定，共有人得提出法院確定判決書等書
    件，單獨為全體共有人申請分割登記。是分割登記得由具有
    行為能力之共有人單獨為之，縱無地政士協助，亦非不得由
    共有人自行申請為之，原告無論自行或委託地政士代為辦理
    登記，均難認屬其他共有人應分擔之必要費用，原告復未能
    舉證證明被告陳弘育等4人同意共同委託地政士代為辦理登
    記，則原告請求被告陳弘育等4人分攤1129、1130、531地號
    土地共有物分割登記之代書費用703元、2,500元、703元及
    遲延利息，顯無所據，尚難認有理由。
　㈡另共有物分割，以原物為分配時，如共有人中有未受分配，
    或不能按其應有部分受分配者，得以金錢補償之。如為不動
    產分割者，應受補償之共有人，就其補償金額，對於補償義
    務人所分得之不動產，有法定抵押權。該抵押權應於辦理共
    有物分割登記時，一併申請登記之，其次序優先於因共有物
    分割訴訟而移存於特定應有部分之抵押權，民法第834條第3
    項、第824條之1第4項、第5項定有明文。土地登記規則第10
    0條之1因此規定：「依民法第824條第3項規定申請法院裁判
    共有物分割時，共有人中有應受金錢補償者，申請人應就其
    補償金額，對於補償義務人所分得之土地，同時為應受補償
    之共有人申請抵押權登記。但申請人提出應受補償之共有人
    已受領或為其提存之證明文件者，不在此限。」因上開抵押
    權係屬法定性質，與當事人合意成立抵押權之情形有別，其
    登記原因證明文件應為法院對共有物分割裁判確定之判決書
    ，而非抵押權設定契約書，故該抵押權登記除需與判決共有
    物分割登記連件申請外，申請人得僅檢附登記申請書、登記
    清冊及身分證明等文件申辦登記。查原告於前案遺產分割判
    決確定後，持前案確定判決書將其中之1130地號土地辦理共
    有物分割登記暨同時設定法定抵押權，該法定抵押權設定登
    記之申請係原告為自身權益所提出之法定抵押權設定，並非
    屬於補償義務人應負擔之必要費用，從而，原告向被告陳弘
    育等4人請求返還1130地號土地法定抵押權設定之代書費用3
    ,750元及遲延利息，此部分請求，亦無理由，應予駁回。
六、綜上所述，原告訴之聲明第五項依不當得利之法律關係，請
    求被告陳弘育給付關於531地號土地自100年至109年止按原
    告應有部分比例計算應分得之土地租金8,164元，及自109年
    10月8日起至清償日止，按年息5％計算之利息，為有理由。
    逾此範圍之請求，洵屬無據，為無理由，應予駁回。
七、本件原告勝訴部分係適用簡易訴訟程序所為被告陳弘育敗訴
    之判決，依民事訴訟法第389條第1項第3款之規定，應依職
    權宣告假執行，另被告陳弘育陳明願供擔保請准宣告為假執
    行，爰依同法第392條第2項規定，酌定相當擔保金額准許之
    。
八、本件事證已臻明確，兩造其餘攻擊防禦方法及所提證據，經
    本院審酌後，核與判決結果不生影響，爰不分別斟酌論述，
    附此敘明。
九、訴訟費用負擔之依據：民事訴訟法第79條。並依職權確定訴
    訟費用額為2,210元，由被告陳弘育負擔88元，餘由原告負
    擔。
中　　華　　民　　國　　110 　年　　8 　　月　　12　　日
                  臺灣嘉義地方法院嘉義簡易庭
                              法  官  羅紫庭 
以上正本係照原本作成。
如對本判決上訴，須於判決送達後20日內向本庭（嘉義市文化路
308之1號）提出上訴狀（均須按他造當事人之人數附繕本）。如
委任律師提起上訴者，應一併繳納上訴審裁判費。
中　　華　　民　　國　　110 　年　　8 　　月　　12　　日
                              書記官  葉昱琳
附表一：前案遺產分割訴訟就被繼承人陳傳受之遺產所為分割方
法
編號    遺產項目 權利範圍   分割方法  1 1129地號土地（含332號租約） 1/1 變價分割，所得價款先由本案原告戴陳寶珠分配8萬5,380元，餘款由附表二之繼承人按附表二所示之應繼分比例分配。  2 1130地號土地（含332號租約） 1/1 單獨分配予本案被告陳弘育等4人，各自取得1/4並保持分別共有，其他繼承人未受分配部分由被告陳弘育等4人依前案分割遺產訴訟判決附件二內容給予價金補償。  3 531地號土地（含203租約） 1/1 變價分割，所得價款由附表二之繼承人按附表二所示之應繼分比例分配。 

附表二：前案遺產分割訴訟之繼承人應繼分比例
編號 繼承人 應繼分比例 1 王朝勤 1/32 2 王朝儉 1/32，後贈與戴陳寶珠後為0 3 王永富 1/32 4 王朝忠 1/32 5 陳彥鋒 35/3072 6 陳筱瑜 35/3072 7 戴陳寶珠 （本案原告） 5/256，加計王朝儉贈與之1/32後為13/256 8 陳銘隆 35/1536 9 陳月桂 35/1536 10 陳麗卿 35/1536 11 陳淑娥 35/1536 12 陳俊雄 35/1536 13 陳春生 7/80 14 陳春安 7/80 15 陳明珠 14/80 16 陳俊任 7/160 17 陳俊諺 7/160 18 陳弘育 （本案被告） 9/128 19 陳嘉永 （本案被告） 9/128 20 陳哲毅 （本案被告） 9/128 21 陳嘉伶 （本案被告） 9/128 

附表三：531地號土地原告應分得租金計算方式
編號 時間 被告陳弘育所收租金 原告應有部分（應繼分） 原告應分得租金 1 100年 18000元 5/256 352元 2  18000元 5/256 352元 3 101年 18000元 5/256 352元 4  18000元 5/256 352元 5 102年 18000元 5/256 352元 6  18000元 5/256 352元 7 103年 18000元 5/256 352元 8  18000元 5/256 352元 9 104年 18000元 5/256 352元 10  18000元 5/256 352元 11 105年 18000元 5/256 352元 12  18000元 5/256 352元 13 106年 18000元 5/256 352元 14  18000元 5/256 352元 15 107年 18000元 5/256 352元 16  18000元 5/256 352元 17 108年 18000元 5/256 352元 18  18000元 5/256 352元 19 109年 18000元 13/256 914元 20  18000元 13/256 914元 合計    8164元 備註：原告應繼分5/256，於108年12月23日加計受贈訴外人王朝儉應繼分8/256，變為13/256